臺灣高雄地方法院刑事判決　　　　　　　100年度訴字第223號
公　訴　人　臺灣高雄地方法院檢察署檢察官
被　　　告　賴淑瓊
選任辯護人　吳春生律師、陳松甫律師、蔡念辛律師
上列被告因違反公職人員選舉罷免法等案件，經檢察官提起公訴
（100 年度選偵字第42號），本院判決如下：
    主  文
賴淑瓊以非法之方法妨害他人競選，處有期徒刑肆月，如易科罰
金，以新臺幣壹仟元折算壹日。褫奪公權貳年。其餘被訴部分無
罪。
    事  實
一、賴淑瓊係邱秀迷所派任之高雄市苓雅區衛武里18鄰鄰長，緣
    邱秀迷為改制後第1 屆高雄市苓雅區衛武里里長選舉之候選
    人（號次為1 號），而賴淑瓊則為邱秀迷競選團隊成員之一
    ，詎賴淑瓊為使其所支持之邱秀迷能順利當選衛武里里長，
    竟基於妨害他人競選之接續犯意，於民國99年11月26日上午
    11時30分許，在高雄市○○區○○路36號、38號及其附近房
    屋，接續將上開里長選舉另一候選人黃文玲（號次為2 號）
    放置在該處房屋住戶信箱內之競選文宣共計10張抽出取走，
    使該等住戶無從閱覽黃文玲刊印在競選文宣上之政見內容，
    而以此非法之方法，妨害黃文玲為上開里長選舉之競選。嗣
    賴淑瓊穿越尚勇路而將上開競選文宣攜回住處途中，適為駕
    車經過之黃文玲及其配偶謝建邦發現，黃文玲乃下車將賴淑
    瓊逮捕，之後警方人員亦據報前來處理，並當場扣得前開10
    張競選文宣，因而查悉上情。
二、案經黃文玲訴由臺灣高雄地方法院檢察署檢察官偵查起訴。
    理  由
壹、對於證據能力之判斷
一、按被告以外之人於審判外之言詞或書面陳述，除法律有規定
    者外，不得作為證據，刑事訴訟法第159 條第1 項定有明文
    。本件證人邱秀迷、柯應男、蔡政祺、黃仙碖、歐爵慧、謝
    建邦、陳文芳、鄭月盈、傅森山、王素蘭於警詢中之陳述，
    為被告以外之人於審判外之言詞陳述，且渠等為上開陳述時
    ，距離案發時間業有相當時日，要有因時間經過致記憶模糊
    、受不當外力干擾、或事後串謀之可能性，在未經交互詰問
    之狀況下，本院認不宜作為證據，是前揭證人於警詢中之陳
    述，均應無證據能力。
二、次按，被告以外之人於偵查中向檢察官所為之陳述，除顯有
    不可信之情況者外，得為證據，刑事訴訟法第159 條之1 第
    2 項定有明文。本件證人陳閎謙、林姝慧於檢察官偵查中所
    為之陳述內容，業經渠等具結擔保其證詞之真實性，而依本
    案卷證資料所示，上開證據之取得過程並無瑕疵，未發現有
    何顯有不可信之情況，依前揭刑事訴訟法第159 條之1 第2
    項之規定，自應具有證據能力。
三、另按，除顯有不可信之情況外，從事業務之人於業務上或通
    常業務過程所須製作之紀錄文書、證明文書，得為證據，刑
    事訴訟法第159 條之4 第2 款定有明文。卷附之病歷資料，
    係屬上開規定所稱之紀錄文書，且經本院提示後，檢察官、
    被告賴淑瓊及其辯護人對上開證據之證據能力不爭執，是無
    顯不可信之情況，並與本案相關之待證事實具有關連性，依
    上開規定，應具有證據能力。
四、末按，被告以外之人於審判外之陳述，雖不符前4 條之規定
    ，而經當事人於審判程序同意作為證據，法院審酌該言詞陳
    述或書面陳述作成時之情況，認為適當者，亦得為證據。當
    事人、代理人或辯護人於法院調查證據時，知有第159 條第
    1 項不得為證據之情形，而未於言詞辯論終結前聲明異議者
    ，視為有前項之同意，刑事訴訟法第159 條之5 亦規定甚明
    。本件告訴人黃淑玲於警詢中之陳述，為被告以外之人於審
    判外之言詞陳述，卷附國軍高雄總醫院出具之診斷證明書、
    高雄市選舉委員會函文暨附件、警方人員製作之扣押筆錄、
    扣押物品目錄表，則係被告以外之人於審判外之書面陳述，
    而檢察官、被告及其辯護人，就上開言詞及書面陳述，未於
    本院審理過程中聲明異議，本院並審酌上開陳述作成時之情
    況正常，且與本案相關之待證事實具有關連性，認適當作為
    證據，依前開刑事訴訟法第159 條之5 之規定，認上開陳述
    具有證據能力。
貳、有罪部分
一、訊據被告固不否認於前開時、地，有因手持衛武里里長候選
    人即告訴人之競選文宣，而為告訴人及其配偶謝建邦發現之
    事實，然矢口否認有何以非法方法妨害他人競選之犯行，辯
    稱：伊是環保義工，選舉期間都會從事清潔工作，案發當天
    ，伊因為散步行經伊住處對面的尚勇路時，見到地上有紙張
    散落，才會將該等紙張撿起來要去回收，並不知道該等紙張
    是告訴人的競選文宣。伊並未從尚勇路住戶之信箱內抽取告
    訴人之競選文宣，亦無妨害告訴人競選的意思云云。經查：
（一）前揭犯罪事實，業據告訴人於警詢及本院審理中證述：被
      告係衛武里18鄰的鄰長，也是另一里長候選人邱秀迷競選
      團隊的成員，99年11月26日上午11時30分許，伊先生謝建
      邦駕車載伊要回伊競選總部，而從建軍路左轉尚勇路時，
      伊發現被告手持伊競選團隊成員於案發當日上午11時許甫
      發送之競選文宣，正要跨越馬路返回住處，伊因而下車將
      被告攔下，之後因發現被告企圖逃離現場，所以就從後面
      將被告抱住。當時伊有問被告為何要抽走伊的競選文宣，
      被告表示因為伊競選文宣的內容不是事實，有抹黑現任里
      長之嫌，所以不適合發送給里民等語（見本院2 卷65至68
      頁、第130 至135 頁）明確；核與證人謝建邦於本院審理
      中證稱：案發當天，伊與告訴人駕車從黨部回來，從建軍
      路左轉尚勇路之後，告訴人要伊停車，然後就下車去將被
      告抱住，當時被告手上有拿競選文宣，而該等競選文宣是
      當日才發的，應該還發不到1 個小時等語（見本院卷第12
      4 至129 頁）；證人即案發地點附近住戶陳閎謙於偵訊及
      本院審理中證稱：案發當天，伊因為中午與學長約吃飯，
      就在自家（高雄市○○區○○路33巷19號2 樓）打開窗戶
      看外面的天氣狀況，結果就看到有1 名身穿紅色上衣、黑
      色長褲的長捲髮女性，有從尚勇路36號、38號住戶（共有
      8 戶住家）信箱內拿取物品之舉動，當時該名女性是背對
      著伊、伊沒有見到其長相，伊見狀之後，就到廚房跟伊母
      親林姝慧講這件事，伊母親因而與伊一起到陽台看，結果
      見到告訴人抱住該名身穿紅色上衣的女性，並大喊「你怎
      麼可以抽我的文宣」，之後伊還有下去現場看，結果見到
      該名身穿紅色上衣的女性，手上還有拿1 疊東西等語（見
      偵卷第36、37頁、本院卷第117 至124 頁）；證人林姝慧
      於偵訊中證述：案發當天中午，伊兒子陳閎謙打開窗戶看
      天氣時，說其見到1 個太太在抽別人信箱的東西，伊因而
      與伊兒子一起到陽台去看，結果見到告訴人抱住被告等語
      （見偵卷第36頁）相符，並有警方人員製作之扣押筆錄、
      扣押物品目錄表（見警卷第86至88頁）、由證人陳閎謙住
      處看往尚勇路36號、38號住戶之相片（見偵卷第41頁）、
      告訴人遭被告抽取之競選文宣樣本（見偵卷第48頁）、高
      雄市選舉委員會100 年3 月9 日高市選一字第1000000505
      號函暨附件（見本院卷第8 至10頁）、告訴人提供之蒐證
      錄影畫面翻拍相片（見本院卷第141 至148 頁）、本院勘
      驗案發當時之建軍路與尚勇路口監視錄影畫面之勘驗筆錄
      （見本院卷第161 頁）在卷可稽。因此，被告於前開時、
      地，自高雄市○○區○○路36號、38號及附近房屋之住戶
      信箱內（警方到場扣獲之告訴人競選文宣有10張，而尚勇
      路36號、38號住戶共僅有8 戶，是被告除在尚勇路36號、
      38號房屋外，顯在附近房屋另有抽取告訴人競選文宣之舉
      ），抽取改制後第1 屆高雄市苓雅區衛武里里長選舉2 號
      候選人即告訴人之競選文宣共計10張之事實，堪以認定。
（二）被告雖以前詞置辯，然其所為辯解，要與證人陳閎謙之證
      述不相符合，是被告前揭所辯是否可信？已甚有所疑。至
      證人陳閎謙雖於被告自上開住戶信箱內抽取告訴人競選文
      宣時，僅見到被告背影、未目睹被告面貌，且未見到被告
      係自信箱內拿取何物，然其嗣既旋即目睹被告因手持告訴
      人競選文宣而遭告訴人抱住之事，且被告當時亦確如證人
      陳閎謙所述，係身穿紅色上衣、黑色長褲，並留有長捲髮
      （參見本院卷第141 頁之蒐證錄影畫面翻拍相片），則證
      人陳閎謙所見前開情形，確係被告抽取告訴人競選文宣之
      過程無訛，要難謂其上開證詞，無從為不利於被告之認定
      。再者，警方人員據報前來處理本案時，在場查獲之告訴
      人競選文宣多達10張，業如前述，而該等競選文宣既係告
      訴人之競選團隊人員，於案發之前未久所發送（參見告訴
      人、證人謝建邦前開證述內容），且目的在使選民於里長
      選舉中能投票與告訴人，衡情該等競選文宣必然會經妥善
      放置在該里住戶信箱內，務使該里選民能閱覽該競選文宣
      以達競選效果，實無可能於發送後未久，即四處散落而得
      為被告撿拾多達10張之譜；況且，被告為告訴人發現時，
      其手中除持有告訴人之競選文宣外，別無他物，此為被告
      於本院審理中所不否認（見本院卷第192 、193 頁），而
      被告若果能在地上撿拾多達10張之告訴人競選文宣，衡情
      其所拾獲而得以從事資源回收之物品，亦當不會僅有告訴
      人之競選文宣，足證被告前揭所辯，僅係事後卸責之詞，
      無從予以採信。末者，被告係另一里長候選人邱秀迷所派
      任之鄰長（蓋前開里長選舉前，邱秀迷為現任里長，有指
      派鄰長之權），且又為邱秀迷競選團隊之成員，再佐以告
      訴人於警詢中證述：被告於案發當時，有表示因為伊競選
      文宣的內容不是事實，有抹黑現任里長之嫌，所以不適合
      發送給里民等語（見偵卷第65頁背面），足見被告係基於
      不欲使尚勇路住戶見到告訴人競選文宣內容之目的，方為
      上舉，則其為前開行為時，有妨害告訴人選舉之主觀犯意
      甚明。
（三）被告之辯護人雖為被告辯護稱，公職人員選舉罷免法第98
      條所稱之「非法方法」，係指以等同強暴、脅迫之方式，
      使人喪失意思自主權者為限，被告若果有抽取告訴人競選
      文宣之舉，亦屬和平之手段，非上開規定所稱之「非法方
      法」；且該等競選文宣數量非多，不足以影響選民意志，
      並未妨害選舉之公平性。惟按，公職人員選舉罷免法第98
      條之規定，原係規範於動員戡亂時期公職人員選舉罷免法
      第90條，而其制定之目的係在「保障候選人公平競爭及罷
      免案之自由進行」（見本院卷第200 、201 頁之立法院公
      報），是以此立法理由觀之，該規定中所稱之「非法方法
      」，應指一切足以妨害候選人公平競爭之不合法方法，不
      以與「強暴」、「脅迫」相當之非和平手段為限。況且，
      上開規定中所稱之「強暴」、「脅迫」，依據法律文義解
      釋，當已足涵射所有足以使人喪失意思自主權者之非和平
      手段，是若謂上開規定所稱之「其他非法方法」，僅限於
      與「強暴」、「脅迫」相當之非和平手段，則該規定中關
      於「其他非法方法」之概括規定，即難有適用之餘地、形
      同具文。此外，以散布不實謠言此一等同刑法上誹謗罪之
      方式，妨害他人競選者，依公職人員選舉罷免法之規定，
      亦需加以處罰（見該法第104 條規定），則被告以上開與
      刑法毀損罪相當之非法方法，妨害他人競選，按理於公職
      人員選舉罷免法之相關規範上，亦無特意將之排除免罰之
      可能（刑法毀損罪之刑責，尚較普通誹謗罪為重）。因此
      ，公職人員選舉罷免法第98條所稱之「非法方法」，當指
      一切足以妨害候選人公平競爭之非法方法，不以與「強暴
      」、「脅迫」相當之非和平手段為限。又依告訴人遭被告
      抽取之競選文宣樣本所示（見偵卷第48頁），其上載有告
      訴人於當選後將如何運用里內「市場清潔費」之政見，是
      被告抽取告訴人上開競選文宣之結果，將使遭抽取該等競
      選文宣之住戶，無從藉由告訴人之競選文宣瞭解告訴人之
      政見，自屬對於告訴人之競選有所妨害，且此妨害之影響
      ，於里長選舉此種較小型之選舉中，更為顯然。從而，辯
      護人辯稱被告所為不該當公職人員選舉罷免法第98條第1
      項第1 款之罪之主張，尚難予以採認。
（四）綜上，本件事證明確，被告前揭犯行，足堪認定。
二、核被告所為，係犯公職人員選舉罷免法第98條第1 項第1 款
    之以非法之方法妨害他人競選罪。被告先後多次抽取告訴人
    競選文宣之犯行，係基於同一決意而為之數個舉動，且時間
    相近、所侵害法益相同，依一般社會健全之觀念，難以強行
    分開，應予包括之評價，而論以接續犯之實質上一罪。本件
    被告抽取高雄市○○區○○路36號、38號以外住戶信箱內之
    告訴人競選文宣犯行，雖未經檢察官提起公訴，然此部分與
    起訴部分（即被告抽取尚勇路36號、38號住戶信箱內告訴人
    競選文宣之犯行），既有前述接續犯之實質上一罪關係，自
    為起訴效力所及，本院得併予審理，附此敘明。爰審酌被告
    為使其支持之里長候選人得以順利當選，竟以前開方式妨害
    告訴人競選，所為實無可取，且犯後飾詞否認犯行，態度難
    認良好，然念被告無任何前科紀錄，有臺灣高等法院被告前
    案紀錄表附卷足按，素行尚佳，復參以犯罪之手段、對告訴
    人所造成之損害等一切情狀，量處如主文所示之刑，並諭知
    易科罰金之折算標準，復依公職人員選舉罷免法第113 條第
    3 項、刑法第37條第2 項之規定，併予宣告褫奪公權2 年。
    扣案之告訴人競選文宣10張，不因被告以上述非法方式取得
    ，而為被告取得其所有權，是與得為沒收之要件不符，爰不
    為沒收之宣告，併予敘明。
參、無罪部分
一、公訴意旨略以：被告於99年11月26日上午11時30分許，在高
    雄市○○區○○路住戶之信箱內，抽取告訴人競選文宣之舉
    為告訴人發現後，因告訴人認被告係現行犯，乃上前自後抱
    住被告而加以逮捕，詎被告竟基於傷害之犯意，予以抗拒掙
    扎，致告訴人受有右前臂及左前臂擦傷、前胸壁瘀青等傷害
    ，因認被告涉犯刑法第277 條第1 項之傷害罪嫌。
二、按被告未經審判證明有罪確定前，推定其為無罪；犯罪事實
    ，應依證據認定之，無證據不得認定犯罪事實。又不能證明
    被告犯罪者，應諭知無罪之判決，刑事訴訟法第154 條、第
    301 條第1 項分別定有明文。次按，認定犯罪事實所憑之證
    據，雖不以直接證據為限，間接證據亦包括在內，然而無論
    直接證據或間接證據，其為訴訟上之證明，須於通常一般人
    均不致有所懷疑，而得確信其為真實之程度者，始得據為有
    罪之認定，倘其證明尚未達到此一程度，而有合理之懷疑存
    在時，即難遽採為不利被告之認定，最高法院著有76年臺上
    字第4986號判例可資參照。又依刑事訴訟法第161 條第1 項
    規定，檢察官就被告犯罪事實，應負舉證責任，並指出證明
    之方法。因此，檢察官對於起訴之犯罪事實，應負提出證據
    及說服之實質舉證責任。倘其所提出之證據，不足為被告有
    罪之積極證明，或其指出證明之方法，無從說服法院以形成
    被告有罪之心證，基於無罪推定之原則，自應為被告無罪判
    決之諭知，最高法院亦著有92年臺上字第128 號判例可參。
三、檢察官認被告涉犯前開罪嫌，無非係以證人謝建邦之證述、
    告訴人於國軍高雄總醫院就診之診斷證明書及現場蒐證相片
    為依據。訊據被告固不否認其於前開時、地，有因遭告訴人
    抱住而欲掙脫之事實，然堅決否認有何傷害犯行，辯稱：伊
    遭告訴人抱住後，因為感到無法呼吸，所以想要掙脫告訴人
    ，但因為伊手、腳都不能動，所以只有以搖動身體之方式尋
    求掙脫，依照當時的情形，伊不可能造成告訴人受有傷害等
    語。經查：
（一）被告於99年11月26日上午11時30分許，在高雄市○○區○
      ○路上，因抽取告訴人競選文宣之舉為告訴人發現，告訴
      人乃上前自後將被告抱住，期間雖曾一度放開被告，然又
      二度自後將被告環抱，直至警方人員前來處理本案。嗣告
      訴人於3 日後即99年11月29日至國軍高雄總醫院就診時，
      為醫師發現其受有右肩瘀青（18×10公分）、右膝瘀青（
      10×8 公分）、左膝瘀青（15×12公分）、左下腹瘀青（
      8 ×7 公分）等事實，有本院勘驗案發當時蒐證錄影畫面
      之勘驗筆錄（見本院卷第32頁）、告訴人至國軍高雄總醫
      院就診之診斷證明書（見偵卷第5 頁）在卷可稽，堪以認
      定。至公訴意旨稱告訴人受有右前臂及左前臂擦傷、前胸
      壁瘀青等傷害部分，依本案卷證資料所示，乃被告於案發
      當日至國軍高雄總醫院就診時，經醫師診斷發現之傷害，
      有國軍高雄總醫院出具之診斷證明書附卷可按（見偵卷第
      16頁），是公訴意旨於此容有誤會，併予指明。
（二）關於告訴人何以受有前開傷害乙節，告訴人於本院審理中
      雖證稱：案發當時，被告因為遭伊抱住，所以有用手肘撞
      伊，腳也一直要跑開，到了隔天（11月27日），伊發現身
      上有許多地方紅腫，且手抬不起來，腳也抬不高，但因為
      當天是投票日，規定不能亂跑，所以伊一直待在服務處，
      又隔了1 天（11月28日），伊就去鳳山的岷德中醫診所就
      醫，之後才去國軍高雄總醫院就診云云（見本院卷第130
      至135 頁），而證人謝建邦於本院審理中亦證稱：案發當
      時，因為伊太太抱住被告，被告要掙脫，所以用手肘一直
      撞，伊太太才會受傷云云（見本院2 卷第127 頁）。然告
      訴人上開右肩、右膝、左膝、左下腹瘀青等傷害，係於99
      年11月29日至國軍高雄總醫院就診時，方經醫師診斷發現
      ，距離被告與告訴人發生衝突之99年11月26日，相距已有
      3 日之久；且告訴人於99年11月26日當天，在上開衝突發
      生後未久，即有因過度換氣而經送往國軍高雄總醫院進行
      急診，然當時經醫師診療結果，並未發現其有明顯外傷，
      此有告訴人在該院就診之病歷資料附卷可參（見本院卷第
      25-1至25-8頁）。準此，告訴人上開身體多處瘀青之傷勢
      ，是否確係於99年11月26日之衝突過程中所造成，已非無
      疑？再者，告訴人稱其於99年11月28日，有至岷德中醫診
      所就診乙節，經本院向岷德中醫診所調取告訴人病歷資料
      核閱結果，告訴人於99年11、12月間，僅於99年11月6日
      、10日、30日、12月4 日、7 日、18日、20日、29日，有
      至該診所就診之紀錄，於99年11月28日，並無至該診所就
      醫之情（見本院卷第153-2 、153-3 頁），是告訴人此部
      分證詞，顯與事實不符，則其證稱其前揭傷害係被告所造
      成云云，是否係屬確然可信？更有所疑。此外，經本院勘
      驗告訴人所提出之蒐證錄影畫面（見本院卷第32頁），及
      檢視告訴人自行擷取蒐證錄影畫面所為之翻拍相片（見本
      院卷第141 至148 頁）結果，均未見被告有何以手肘撞擊
      告訴人或以腳踢中告訴人之情，益徵難以遽依告訴人及證
      人謝建邦上開證詞，而認告訴人前開傷勢係被告所造成。
（三）退步言，縱認告訴人所受前開傷害，確係被告於上述衝突
      過程中所造成，然被告於案發當時，係與告訴人發生衝突
      後，先後2 次遭告訴人自後環抱，避免其離去該處。而因
      對被告為前揭行為之告訴人，依社會上一般人之觀念，並
      非有權執行公權力之警方人員或其他政府機關人員，則被
      告亟思避免遭告訴人繼續限制其行動，而有相關掙脫動作
      ，實屬正常之舉。而於此情形下，被告為相關掙脫動作時
      ，目的既係在避免遭告訴人繼續限制其行動，則其此刻是
      否會同時存有傷害告訴人之主觀犯意？亦非無疑，是以此
      情觀之，亦難遽謂被告有被訴之傷害犯行。
四、綜上，檢察官認被告涉嫌前揭傷害犯行所憑之證據，尚未達
    於通常一般之人均不致有所懷疑，而得確信其為真實之程度
    ，依刑事訴訟制度「倘有懷疑，即從被告之利益為解釋」、
    「被告應被推定為無罪」之原則，即難據以為被告不利之認
    定。此外，復查無其他積極之證據，足資認定被告確有被訴
    之傷害犯行，自屬不能證明被告犯罪，依首開說明，應為就
    此部分為被告無罪之諭知。
據上論斷，應依刑事訴訟法第299 條第1 項前段、第301 條第1
項，公職人員選舉罷免法第98條第1 項第1 款、第113 條第3 項
，刑法第11條、第37條第2 項、第41條第1 項前段，判決如主文
。
本案經檢察官鄧藤墩到庭執行職務。
中    華    民    國   100    年    6     月    29    日
                  刑事第十七庭  審判長法  官  陳培維
                                      法  官  毛妍懿
                                      法  官  陳君杰
以上正本證明與原本無異。
如不服本判決應於收受送達後10日內向本院提出上訴書狀，並應
敘述具體理由；如未敘述上訴理由者，應於上訴期間屆滿後20日
內向本院補提理由書（均須按他造當事人之人數附繕本）「切勿
逕送上級法院」。
中    華    民    國   100    年    6     月    29    日
                                      書記官  紀龍年
附錄本判決論罪法條：
公職人員選舉罷免法第98條
以強暴、脅迫或其他非法之方法為下列行為之一者，處5 年以下
有期徒刑：
一、妨害他人競選或使他人放棄競選。
二、妨害他人為罷免案之提議、連署或使他人為罷免案之提議、
    連署。
前項之未遂犯罰之。